【裁判字號】    98,上易,61
【裁判日期】    980630
【裁判案由】    損害賠償
【裁判全文】
臺灣高等法院臺中分院民事判決  98年度上易字第61號
上  訴  人
即被上訴人  甲○○
訴訟代理人  林軍男    律師
上  訴  人  丙○○
被上訴  人  丁○○
被上訴  人  乙○○○
上列三人共同
訴訟代理人  蔡壽男    律師
上列當事人間請求損害賠償事件，甲○○、丙○○對於民國97年
11月11日台灣台中地方法院97年訴字第420號第一審判決提起上
訴，本院於98年6月30日辯論終結，判決如下：
    主  文
甲○○之上訴駁回。
丙○○之上訴駁回。
第二審訴訟費用關於甲○○上訴部分由甲○○負擔，關於丙○○
上訴部分由丙○○負擔。
    事實及理由
甲、兩造之聲明：
一、上訴人甲○○之上訴聲明：求為判決：
    (一)、原判決關於駁回上訴人甲○○下項之訴部分廢棄。
    (二)、上開廢棄部分，被上訴人丁○○、乙○○○應連帶給付
        上訴人甲○○新台幣（以下同）66萬元及自民國（以下
        同）97年2月23日起至清償日止按年息百分之五計算之
        利息。
    被上訴人丁○○、乙○○○之答辯聲明：求為判決駁回對造
    甲○○之上訴。
二、上訴人丙○○之上訴聲明：
    (一)、原判決不利於上訴人丙○○部分廢棄。
    (二)、上開廢棄部分，被上訴人甲○○在第一審之訴及假執行
        之聲請駁回。
    被上訴人甲○○之答辯聲明：求為判決駁回對造丙○○之上
    訴。
乙、
一、上訴人甲○○主張：
  (一)、上訴人甲○○前於原法院民事執行處94年度執四字第82
        27號強制執行事件中，參與該案拍賣標的之投標，得標
        後繳清價金取得門牌號碼台中市○○區○○路2段157巷
        141號房屋所有權（下稱系爭房屋），經該案之執行法
        院於95年11月3日發給系爭房屋之不動產權利移轉證書
        予上訴人甲○○在案，自95年11月3日起，即取得系爭
        房屋之所有權。被上訴人丙○○、丁○○2人為夫妻關
        係，被上訴人乙○○○為被上訴人丙○○之母，渠3人
        於拍賣之前迄今，戶籍均設於系爭房屋，並同住於該址
        ，同為系爭房屋實際管理及使用之人，於前揭強制執行
        事件中，渠3人即為系爭房屋當時無權占有之人。
  (二)、上訴人甲○○取得系爭房屋所有權後，依法聲請點交，
        於執行點交當日到達現場時，始見被上訴人等3人竟於
        執行法院執行點交程序前，明知系爭房屋之主體及系爭
        房屋之附屬物品，均已因拍賣而歸上訴人甲○○所有，
        仍基於共同毀損系爭房屋之不法犯意，事前共謀並各自
        行為分擔，將系爭房屋毀壞，擅自取走系爭房屋之附屬
        物，侵害上訴人甲○○之權利，上訴人甲○○自得依民
        法第184條、185條共同侵權行為及民法第179條不當得
        利之法律關係，請求被上訴人三人連帶賠償，該損害之
        項目及損害金額計算，詳情如下：
    (1)、侵權行為損害範圍與不當得利範圍（共15項）：
        房屋大門被拆除損壞。
        水管（主體建築部分）遭灌水泥。
        玻璃（主體建築之附屬物、從物）上面有刮痕。
        插座線路（主體建築部分）被拆除。
        內部裝潢及廚具（主體建築之附屬物、從物）被拆除
          。
        浴室管線（主體建築部分）遭灌水泥。
        地下室衛浴管線（主體建築部分）遭灌水泥。
        電器箱破壞（主體建築之附屬物、從物）。
        鐵捲門破壞（主體建築之附屬物、從物）被拆除。
        系統櫃被破壞。
        二樓主臥室天花板（主體建築之附屬物、從物）及管
          線（主體建築部分）被破壞。
        三樓管線（主體建築部分）被破壞。
        大門及馬桶拆除搬離部分。
        地磚破壞。
        庭院樹木植栽均被挖走。
    (2)、上述第項「玻璃刮痕」之損壞及第項「庭院樹木植
        栽被挖走」之損害，願以10萬元計算，連同上述其餘各
        項之損害，上訴人甲○○共請求賠償1,227,375元。
    (3)、被上訴人丙○○因為上述行為所犯刑法之毀損建築物及
        侵占罪部分，已經原法院刑事庭判處有期刑8月，其為
        本件侵權行為及應返還不當利得之人，殆無疑義；被上
        訴人丁○○、乙○○○部分，渠2人均住於系爭房屋內
        ，迄黠點交之日始遷出，同為實際管理及占有、使用系
        爭房屋之人，前亦承認有幫忙被上訴人丙○○搬運物品
        ，且系爭房屋係遭受大規模破壞之情形以觀，應當無法
        由被上訴人丙○○以一己之力單獨完成，故可推知應有
        其他共犯，被上訴人丁○○與乙○○○，在案發當時係
        與被上訴人丙○○同住一處，休戚與共，關係密切，應
        有共同侵權行為及受有不當得利，亦應與被上訴人丙○
        ○連帶負給付系爭款項之責任。
  (三)、上訴人甲○○於第二審另主張：基於以下事證，上訴人
        主張被上訴人丁○○及乙○○○，有與丙○○共同侵權
        行為及不當得利：
    １、丙○○與被上訴人丁○○為夫妻關係，被上訴人乙○○
        ○則為丙○○之母，渠等三人，前此之戶籍，均設在系
        爭房屋，並同住於該址，故均可認為係實際管理及占有
        、使用系爭房屋之人。
    ２、丁○○與乙○○○部份，前此於受刑案偵訊時亦承認有
        幫忙丙○○搬運物品（不起訴處分書理由參照），以合
        理之推論，其搬運之物品，應包含上訴人起訴狀所舉之
        大門、馬桶及鐵捲門在內。
    ３、從系爭房屋乃係遭受大規模破壞之情形以觀，應當無法
        由丙○○憑一己之力單獨完成，以合理之推論，應可推
        知尚有其他共犯存在，而丁○○與乙○○○在案發當時
        ，係與丙○○同住一處，休憩與共，關係密切，難脫嫌
        疑，應有參與丙○○之破壞建物及建物以外物品之行為
        。
    ４、就丙○○、丁○○及乙○○○，渠等究竟係於何時搬離
        系爭房屋，丁○○與乙○○○陳述與證詞內容，與同案
        為證之社區管理員等之證詞不符（詳如下段所引述內容
        ），由此可推知丁○○與乙○○○二人應有參與破壞建
        物及建物以外物品之行為：
   (l)、丁○○及乙○○○均陳稱，丙○○、丁○○及乙○○○
        三人均係於96年7月初，一起搬離系爭房屋，且搬離後
        渠三人均未再返回系爭房屋云云（鈞院98.03.10言詞論
        筆錄第1-3頁）。亦與原審訴代所稱於96年6月7日被告
        自該時起即自動搬離系爭房屋等語不符（原審97.03.14
        言詞辯論筆錄第2頁）。
   (2)、此與同案為證人之社區管理員戊○○、己○○二人證述
        之證詞不符，戊○○證稱：「法院查封系爭房屋後，被
        告有一段時間沒有再進來，到了後來有進來三天，就是
        96年8月4日、8月5日、8月6日這三天。」（原審97.05.
        2言詞論筆錄第2-3頁）、「乙○○○在8月5日當天有看
        到。8月5日我有看到被告丙○○、被告乙○○○、林陽
        明三人。」（原審97.05.2言詞辯論筆錄第4頁）; 證人
        己○○則證稱：「我最後見到丙○○、林陽明、乙○○
        ○三人是在96年8月5日凌晨二點多．．．我在8月5日看
        到他們三人出去．．．當天被告三人進去作什麼？證人
        答：搬家，他門將東西搬走，8月4日之前被告也陸陸續
        續有進來搬東西。」（原審97.05.2言詞論筆錄第6頁）
        、「丁○○先搬走，大概是在六、七月間．．．乙○○
        ○六、七月之後我還有在8月4日看到他一次．．．丙○
        ○在六月後到8月4日之間我還有看到他進來10次左右，
        都是進來搬東西．．．」（原審97.05.2言詞辯論筆錄
        第7頁）。
   (3)、綜上所述，上訴人甲○○所主張之事實及提出之證據，
        對「待證事實」已達到蓋然之心證，即應為相信上訴人
        所主張之事實為真。丁○○及乙○○○既有前開有虛偽
        陳述之情形，以合理之推論，若非丁○○與乙○○○在
        案發當時，有共同與丙○○破壞建物及建物以外物品之
        行為，渠二人為何故為不實之陳述？
  (四)、本件上訴人甲○○係依據民法第213條第3項之規定，請
        求對造給付回復原狀所必要之費用，以代回復原狀，故
        關於系爭房屋之大門、馬桶、廚具等部分，自無向對造
        先為催告履行返還之必要，且本件訴訟期間己久，起訴
        狀繕本之送達已足為催告之通知，對造仍不安裝回復原
        狀，上訴人王元已自行僱工回復完畢，對造即無交還原
        物回復原狀之實益。又本件回復原狀有重大困難，無從
        鑑定，均院提示固定資產耐用年數表部分，上訴人甲○
        ○無意見，請綜合全辯論意旨及卷證資料，為公正之判
        斷。
  (五)、民法第213條第1項規定：「負損害賠償責任者，除法律
        另有規定或契約另有訂定外，應回復他方損害發生前之
        原狀」。同條第３項規定：「第1項情形，債權人得請
        求支付回復原狀所必要之費用，以代回復原狀」。甲○
        ○係依據上述規定，請求對造支付回復原狀所必要之費
        用，以代回復原狀。
  (六)、爰本於侵權行為及不當得利之法律關係，求為命被上訴
        人三人應連帶給付上訴人甲○○1,227,375元，及自起
        訴狀繕本送達之翌日起至清償日止，按年息5%計算之利
        息並宣告假執行之判決（原審判命被上訴人丙○○應給
        付上訴人甲○○66萬元及遲延利息，駁回甲○○其餘之
        請求，丙○○就其敗訴部分提起上訴，甲○○僅就被上
        訴人丁○○、乙○○○二人在66萬元本息部分提起上訴
        ，甲○○對於其餘敗訴部分未據聲明不服，已告確定）
        。
二、被上訴人丙○○、丁○○、乙○○○則以下列情詞資為抗辯
    ：
(一)、被上訴人丁○○自92年8月1日起，即任職於台灣中小企業
      銀行台中分行至今，係一職業婦女，每日早出晚歸；被上
      訴人乙○○○年歲已逾60，且體弱多病，無法從事拆除系
      爭房屋大門等粗重工作。上訴人甲○○徒以被上訴人丁○
      ○、乙○○○2人曾居住系爭房屋，即推定有共同侵權行
      為，自屬武斷，上訴人甲○○就被上訴人丁○○及乙○○
      ○2人，究竟有何共同侵權行為之事實，並未舉證以實其
      說，空言主張，依民事訴訟法第277條，自無可採。
(二)、系爭房屋及其基地，係被上訴人丙○○以其胞姊林淑芬之
      名義，於92年1月15日，分別向鈞院94年度執字第8227號
      給付票款強制執行事件之債務人祥開建設股份有限公司及
      陳開南訂約購買。而被上訴人丙○○購買系爭房屋當時，
      系爭房屋之外圍雜草叢生，一片荒蕪，屋內空無一物，牆
      壁及地面尚未水泥粉光，無電源開關，未裝設樓梯，衛浴
      及廚房設備全無，屋內並無門扇，被上訴人丙○○僱請證
      人鍾沅峻將系爭房屋整建完成，並委請膳廚廚具有限公司
      林俞廷先生規劃購買廚具設備，被上訴人丙○○搬離系爭
      房屋時，僅將自己出資購買安裝之大門、馬桶及廚具拆除
      運走，係為取回自己之所有物品，自無侵權行為可言。至
      於上訴人甲○○所稱之其他損壞項目，並非被上訴人丙○
      ○所為，被上訴人丙○○自不負損害賠償責任。
(三)、上訴人甲○○所提之系爭房屋整修估價表及估價單，或為
      因應上訴人甲○○自己之需求所為裝璜費用之估價單，或
      與系爭房屋無關，上訴人甲○○據以請求被上訴人賠償，
      自屬無據。
(四)、被上訴人丙○○以其妻即被上訴人丁○○之名義，於96年
      6月7日即以訴外人林志賢訂立房屋租賃契約，被上訴人全
      家自該時起即自動搬離系爭房屋，而本件係於96年8月10
      日法院去勘驗系爭房屋現場時，方發現有上訴人甲○○所
      稱破壞之情形，這中間之時間很長，被上訴人並不清楚系
      爭房屋有遭破壞之情形。
(五)、否認有損害上訴人甲○○之情形，縱使有損害，請求損害
      賠償僅限於回復原狀，不得以上訴人甲○○之需求作為請
      求損害賠償之依據，否則上訴人甲○○反而因此不當得利
      。
(六)、依鈞院97年度訴字第1828號刑事判決之認定，系爭房屋被
      破壞之部分，僅為水電管線之線路及地磚而已。而依上訴
      人甲○○於該刑事案件所提現場照片觀之，並無法證明系
      爭房屋之水電管線之線路及地磚，已遭全部破壞，必須重
      新安裝。故縱認被上訴人丙○○應負損害賠償責任，上訴
      人甲○○亦僅能請求賠償因修補以回復原狀之損害。茲上
      訴人甲○○竟按自己之需求而重新裝璜所需之費用，請求
      被上訴人丙○○賠償，自屬於法無據，不應准許。
(七)、被上訴人丙○○於本院另抗辯稱：
１、查系爭房屋所在地之社區，係位於大坑東山樂園對面之大片
    山坡上，地處荒郊野外，該社區之房屋約有80多戶，當時有
    人居住者僅約20戶，且僅設管理員一人，而該社區與鄰近他
    人之果園及林地，亦僅以短牆相隔，實難謂為封閉社區，故
    若外人有意進入破壞社區空屋內之設備，實屬輕而易舉。原
    判決引用原審刑事判決，以系爭房屋所在之社區，因設有管
    理員為由，即認為係屬封閉之社區，外人非得任意進入云云
    ，顯與事實不符，自屬空言無據。並據此認定系爭房屋內之
    管路、電線及地磚被破壞，係上訴人所為云云，亦係以臆測
    之詞，認定事實，均屬違法。
２、上訴人丙○○早於96年6月7日以妻丁○○名義與案外人陳志
    賢（係由其父陳炎坤出面辦理）訂立房屋租賃契約書，向陳
    志賢承租門牌號碼台中市○區○○路1之150號10樓之5號房
    屋居住使用，並於96年7月4日前將系爭房屋內之所有傢俱搬
    離完畢等情，有房屋租賃契約書影本一件附原審卷為証，並
    有証人丁○○及陳炎坤可資証明。顯見原判決引用原審刑事
    判決，認定系爭房屋於原審民事執行處於96年8月10日強制
    點交前，仍由上訴人占有云云，顯與事實不符。且上訴人既
    早已遷離系爭房屋，已如前述，而執行點交時上訴人並不在
    場，有執行筆錄附卷可稽，則執行法院何來解除上訴人之占
    有？又何來強制點交？均屬空言無據。再者，原審民事執行
    處96年8月10日執行筆錄之記載，縱與被上訴人所提現場破
    壞照片所示相符，亦無法証明係上訴人所為。原判決竟據此
    認定上訴人破壞系爭房屋內之管路、電線及地磚云云，顯未
    依據証據認定事實，自屬違法。
３、被上訴人於原審所提之系爭房屋整修估價表及估價單，或為
    因應被上訴人自己之需求所為裝璜費用之估價單，或與系爭
    房屋無關，被上訴人據以請求上訴人賠償，自屬無據。原審
    未命被上訴人舉証証明究竟受到若干金額之損害，已有可議
    。復以被上訴人舉証顯有重大困難為由，逕行認定被上訴人
    之損失數額為66萬元云云，然對該66萬元究係如何計算得來
    ？其中不當得利及侵權行為損害賠償金額各若干？均未說明
    其得心証之理由，亦有判決不備理由之違法。
４、上訴人於原審一再辯稱：「系爭房屋之大門及馬桶，係上訴
    人自行出資購買安裝，為刑事判決所不否認。縱認被上訴人
    主張該大門及馬桶已附合在房屋內，其所有權已歸屬房屋所
    有人之被上訴人，上訴人不得將之搬走等語屬實。惟該大門
    及馬桶，現仍由上訴人保管中，隨時可以返還被上訴人，請
    被上訴人指定日期通知上訴人，以便上訴人安裝回復原狀，
    惟為被上訴人所拒絕，此部分被上訴人自不得請求金錢賠償
    」等語。原判決對上訴人之此項抗辯，並未說明如何不足採
    之意見，亦有判決不備理由之違法。
參、兩造不爭執之事實：
一、上訴人甲○○於94年度執四字第8227號強制執行事件中，拍
    得門牌號碼台中市○○區○○路二段157巷141號房屋（以下
    簡稱系爭房屋），並經該案之執行法院於95年11月3日發給
    系爭房屋之不動產權利移轉證書予上訴人甲○○。
二、系爭房屋經執行法院於95年11月3日發給不動產權利移轉證
    書予上訴人甲○○當時，其現實占有人為被上訴人丙○○、
    丁○○及乙○○○。
三、執行法院於96年8月10日赴現場進行點交時，系爭房屋大門
    、車庫電動門、全戶電線及電箱、衛浴設備、馬桶排水管、
    水管及輸水管路、全戶玻璃、紗窗、地磚、樓梯及扶手、天
    花板及固定裝潢、花園植栽花木等已遭毀損、破壞或移除，
    被上訴人丙○○自認其將系爭房屋大門、馬桶及廚具搬走。
肆、得心證之理由：
甲、關於上訴人丙○○應否負賠償責任部分：
一、本件被上訴人甲○○主張之上開事實，業據其提出戶籍謄本
    1份、不動產權利移轉證書、現場破壞照片、房屋毀損修復
    估價表及估價單等影本各1份為證，並請求傳喚證人戊○○
    、己○○及庚○○。上訴人丙○○則以前揭情詞為辯，並提
    出服務證明書、房屋租賃契約書、房屋及土地買賣契約書等
    影本各1件、現場照片影本8張及名片影本2張附卷為憑。是
    本件關於上訴人丙○○應否負賠償責任部分，兩造之爭執厥
    為：
    (一)、系爭房屋除大門、馬桶及廚具經上訴人丙○○自認為其
        搬離外，其餘被上訴人甲○○所主張如車庫電動門、全
        戶電線及電箱、衛浴設備、馬桶排水管、水管及輸水管
        路、全戶玻璃、紗窗、地磚、樓梯及扶手、天花板及固
        定裝潢、花園植栽花木等遭破壞移除等損害，是否為上
        訴人丙○○所為？
    (二)、被上訴人甲○○依侵權行為及不當得利之法律關係，訴
        請上訴人丙○○賠償系爭款項及法定遲延利息，是否有
        理由？
二、被上訴人甲○○就前開爭點固主張上訴人丙○○毀損系爭房
    屋，並擅自取走系爭房屋之附屬物，使被上訴人甲○○受損
    害，被上訴人甲○○得依民法第184條、185條共同侵權行為
    及民法第179條不當得利之規定，請求損害賠償，損害內容
    明細為：房屋大門拆除損壞。水管（主體建築之部份）
    遭灌水泥。玻璃（主體建築之附屬物、從物）上面有刮痕
    。插座線路（主體建築之部份）被拆除。內部裝潢及廚
    具（主體建築之附屬物、從物）被拆除。浴室管線（主體
    建築之部份）遭灌水泥。地下室衛浴管線（主體建築之部
    份）遭灌水泥。電器箱破壞（主體建築之附屬物、從物）
    。鐵捲門破壞（主體建築之附屬物、從物）被拆除。系
    統櫃被破壞。二樓主臥室天花板（主體建築之附屬物、從
    物）及管線（主體建築之部份）被破壞。三樓管線（主體
    建築之部份）被破壞。大門及馬桶拆除搬離部份。地磚
    破壞。庭院樹木植栽均被挖走。以上損害金額計為1,227,
    375元等語。然為上訴人丙○○所否認，並以前揭情詞為辯
    。經查上訴人丙○○與訴外人林陽明因本件毀棄損壞建築物
    罪及侵占罪之不法行為，其刑案部分業經原審刑事法院以97
    年度訴字第1828號刑事判決：「丙○○、林陽明共同犯毀壞
    建築物罪，丙○○處有期徒刑捌月，林陽明處有期徒刑玖月
    」在案等情，為兩造所不爭，並有上開刑事案件卷宗影本可
    憑。該刑事案件之犯罪事實，認定上訴人丙○○確有與訴外
    人林陽明二人基於意圖為自己不法所有，及毀損之犯意聯絡
    ，於96年5月9日和解後至96年8月10日強制點交前間某日，
    共同將上開已屬於被上訴人甲○○所有之房屋之大門、馬桶
    拆除搬離，而侵占入己，並將電線及水管以混水泥灌漿及以
    矽力膠灌充，阻塞管路線，及將地磚破壞等方式毀壞建築物
    ，足以生損害於被上訴人甲○○之侵權行為，此經原審刑事
    法院判決理由中詳細論斷以：「一、訊據被告（即上訴人丙
    ○○）、林陽明二人均矢口否認有前揭犯行，均辯稱，其二
    人購買房屋時，房屋內並無大門及馬桶等物，係買受之後其
    二人新購置，其二人認為係所有之物，且甲○○及陳富雄二
    人亦跟其二人說，可以拿走的東西就拿走，其二人才將大門
    及馬桶取走，另管路及電線並非其二人破壞云云，惟查，被
    告二人已坦承有搬走系爭房屋內之大門及馬桶等物，且有現
    場照片足稽，按房屋之大門及馬桶等物，原係動產，惟如已
    附合而成為房屋之重要成分，即為不動產取得有人取得該動
    產所有權，為民法第八百十一條所規定，本案縱使大門及馬
    桶原為被告二人所設置，惟其二人已將之附合在房屋內，其
    所有權已歸屬房屋所有人，而本案之房屋既經本院民事執行
    處拍賣予告訴人甲○○（即本件之被上訴人）及陳富雄二人
    ，並於95年11月3日發給其二人權利移轉證明書，有不動產
    權利移轉證書在卷足稽，則房屋內之大門及馬桶均為甲○○
    、陳富雄二人所有無訛，且大門及馬桶已附合成為房屋重要
    成分，而為房屋所有權之一部分，為一般人所認知，被告二
    人明知已無所有權，竟仍將之拆卸搬走，其二人有不法所有
    之意圖及侵占犯行已明，所辯不知無所有權顯係卸責之詞，
    又告訴人已就被告二人提出毀損之告訴，顯未同意被告搬離
    房內之大門及馬桶等物，被告仍辯稱係告訴人同意其二人取
    走，又未提出證據供本院查證，其二人所辯亦屬無據；次查
    ，前揭房屋於96年8月10日本院民事執行處前往強制點交時
    發覺有電線及水管以混水泥灌漿及以矽力膠灌充阻塞管路線
    ，及將地磚破壞等方式毀壞建築物情形，有執行筆錄一份，
    及現場照片等在卷足稽，按前開房屋所在係設有管理員之封
    閉社區，於本院民事執行處強制點交前，仍由被告二人占有
    ，其他之人非得任意進入，況被上訴人二人先前已與告訴人
    因遷移房屋而涉訟，及被告二人坦承曾搬走房屋內之大門及
    馬桶等物，故可合理推斷，本案之房屋線路等應係被告二人
    所破壞，且其二人於96年5月9日仍與告訴人成立和解，和解
    成立前應不至於破壞屋內之線路等物，故本案被告二人損壞
    告訴人房屋內之線路等物，應係和解成立後至本院強制點交
    間，被告二人所辯尚無可採，本案事證明確，被告二人之犯
    行洵堪認定．．．」等語明確。又依原審及本院依職權調取
    96年度民執春字第37334號遷讓房屋執行全卷查閱結果，參
    諸該卷附96年8月10日執行筆錄所載：「二、現場房屋東山
    路141號房屋大門已經拆除，買受人表示水管發現有灌水泥
    之痕跡，玻璃上面有刮痕，插座線路被拆除，內部裝潢廚具
    都已被拆除，衛浴管線亦被灌水泥，地下室衛浴管線亦被灌
    水泥，電器箱被破壞，鐵捲門亦被破壞，系統櫃亦被破壞，
    另2F主臥室天花板及管線亦破壞，3F管線亦被破壞，屋內遺
    有沙發乙組不堪使用及雜物」等情，核與被上訴人甲○○所
    提出前揭卷附現場破壞照片所示大致相符，是綜上可知，被
    上訴人甲○○之損害內容應包括房屋大門拆除損壞。水
    管（主體建築之部份）遭灌水泥。玻璃（主體建築之附屬
    物、從物）上面有刮痕。插座線路（主體建築之部份）被
    拆除。內部裝潢及廚具（主體建築之附屬物、從物）被拆
    除。浴室管線（主體建築之部份）遭灌水泥。地下室衛
    浴管線（主體建築之部份）遭灌水泥。電器箱破壞（主體
    建築之附屬物、從物）。鐵捲門破壞（主體建築之附屬物
    、從物）被拆除。系統櫃被破壞。二樓主臥室天花板（
    主體建築之附屬物、從物）及管線（主體建築之部份）被破
    壞。三樓管線（主體建築之部份）被破壞。大門及馬桶
    拆除搬離部份。地磚破壞。上訴人甲○○就此部分之主張
    ，應可採信為真實，上訴人丙○○前揭所辯，顯與事實未符
    ，應不可採。上訴人丙○○對被上訴人甲○○自應負侵權行
    為之損害賠償及不當得利之返還責任。從而，被上訴人甲○
    ○憑以請求上訴人丙○○賠償上訴人甲○○因此造成之損害
    及返還不當利得，即屬有據。至被上訴人甲○○雖主張其尚
    受有庭院樹木植栽均被挖走之損害，然觀諸上開卷附執行
    筆錄所載，可知此部分應係東山路143號房屋花園植栽之損
    害，而非被上訴人甲○○所有東山路141號房屋之損害，是
    被上訴人甲○○此部分之主張，顯與事實未符，應不可採，
    其此部分之請求，即屬無據。
三、按「因故意或過失，不法侵害他人之權利者，負損害賠償責
    任」；「不法毀損他人之物者，被害人得請求賠償其物因毀
    損所減少之價額」；民法第213條規定：「負損害賠償責任
    者，除法律另有規定或契約另有訂定外，應回復他方損害發
      生前之原狀。．．．第1項情形，債權人得請求支付回復
    原狀所必要之費用，以代回復原狀」，民法第184條第1項前
    段、第196條、第213條分別定有明文。又「當事人已證明受
    有損害而不能證明其數額或證明顯有重大困難者，法院應審
    酌一切情況，依所得心證定其數額」，民事訴訟法第222條
    第2項亦有明文；本件被上訴人甲○○主張其因上訴人丙○
    ○之上述毀棄損壞建築物及侵占之不法行為，致其所有系爭
    房屋受有損害，內容包括房屋大門拆除損壞。水管（主
    體建築之部份）遭灌水泥。玻璃（主體建築之附屬物、從
    物）上面有刮痕。插座線路（主體建築之部份）被拆除。
    內部裝潢及廚具（主體建築之附屬物、從物）被拆除。
    浴室管線（主體建築之部份）遭灌水泥。地下室衛浴管線
    （主體建築之部份）遭灌水泥。電器箱破壞（主體建築之
    附屬物、從物）。鐵捲門破壞（主體建築之附屬物、從物
    ）被拆除。系統櫃被破壞。二樓主臥室天花板（主體建
    築之附屬物、從物）及管線（主體建築之部份）被破壞。
    三樓管線（主體建築之部份）被破壞。大門及馬桶拆除搬
    離部份。地磚破壞，其損害金額計為0000000元等情，業
    據其提出房屋毀損修復估價表及各項損害修復之估價單等影
    本各1份附卷為證，尚非無憑。查上訴人丙○○所為上開毀
    棄損壞建築物及侵占之不法行為，其本質上均屬侵權行為，
    是被上訴人甲○○依侵權行為之法律關係請求上訴人丙○○
    賠償損害，即屬有據。而觀諸原法院96年度民執春字第3733
    4號遷讓房屋執行卷附96年8月10日執行筆錄所載現場房卷損
    害內容，暨參酌被上訴人甲○○提出前揭卷附系爭房屋現場
    破壞照片、房屋毀損修復估價表及各項損害修復之估價單等
    內容，可知上訴人丙○○不僅將房屋大門、馬桶拆除搬離，
    更將該屋電線、電器箱、水管、玻璃、插座線路、內部裝潢
    及廚具、浴室管線、鐵捲門、系統櫃、天花板及地磚等均加
    以破壞，足見被上訴人損壞系爭房屋幾已達不堪使用之程度
    ，再參諸上開刑案亦以侵占罪及毀棄損壞建築物罪相繩，且
    於論罪欄亦認定以「按房屋內之水電管線之線路，為房屋之
    重要成分，如加以損壞，無異損壞房屋，核被上訴人二人（
    指本件之上訴人丙○○及另件刑事被告林陽明）所為，係犯
    刑法第三百三十五條第一項之侵占罪，及同法第三百五十三
    條第一項之毀壞建築物罪」等語明確，則被上訴人甲○○主
    張卷附廠商報價修復估價單中之廠商係就現場之損害情形與
    其本身預計施作之內容，相互具關聯性者，一併混合估價，
    應屬合理。上訴人丙○○另辯稱：系爭房屋所在地之社區，
    係位於大坑東山樂園對面之大片山坡上，地處荒郊野外，該
    社區之房屋約有80多戶，當時有人居住者僅約20戶，且僅設
    管理員一人，而該社區與鄰近他人之果園及林地，亦僅以短
    牆相隔，實難謂為封閉社區，故若外人有意進入破壞社區空
    屋內之設備，實屬輕而易舉，原判決引用原審刑事判決，以
    系爭房屋所在之社區，因設有管理員為由，即認為係屬封閉
    之社區，外人非得任意進入云云，顯與事實不符，自屬空言
    無據，並據此認定系爭房屋內之管路、電線及地磚被破壞，
    係上訴人所為，均屬違法等語。惟為被上訴人甲○○所否認
    。查上訴人丙○○確有上開損壞系爭房屋之行為，業如上述
    ，上訴人丙○○上開抗辯，並非可採。上訴人丙○○又辯稱
    伊早已於96年6月7日，以妻丁○○名義與案外人陳志賢訂立
    房屋租賃契約書，向陳志賢承租門牌號碼台中市○區○○路
    1之150號10樓之5號房屋居住使用，並於96年7月4日前將系
    爭房屋內之所有傢俱搬離完畢，有房屋租賃契約書影本一件
    附原審卷為証，並有証人丁○○及陳炎坤可資証明，足見原
    判決引用原審刑事判決，認定系爭房屋於原審民事執行處於
    96年8月10日強制點交前，仍由上訴人占有云云，顯與事實
    不符等語。惟查上訴人丙○○確有上開損壞系爭房屋之行為
    ，業如上述，縱令上訴人丙○○有向訴外人陳志賢租用上述
    房屋居住，惟在96年8月10日系爭房屋強制點交前，上訴人
    丙○○仍占有系爭房屋，仍有入內損壞系爭房屋之可能，自
    難徒以上訴人丙○○有另租用上述房屋之事實，即認上訴人
    丙○○未毀損系爭房屋上述部分之事實，是上訴人丙○○上
    開抗辯，亦無足取。再者，上訴人丙○○辯稱系爭房屋及其
    基地，係丙○○以其胞姊林淑芬之名義，於92年1月15日，
    分別向原法院94年度執字第8227號給付票款強制執行事件之
    債務人祥開建設股份有限公司及陳開南訂約購買乙節，有其
    提出房屋及土地買賣契約書影本各一件為證，且為甲○○所
    不爭，則系爭房屋顯為多年之舊屋，其主體建築之附屬物、
    從物等暨遭破壞，而以新品修復，自應予以折舊，始為合理
    。
四、甲○○主張其所有上述房屋受損，經估算結果，回復損壞所
    需之費用共0000000元，有其所提修護估價單、估價表為證
    ，丙○○則否認有損壞上述房屋情事，並稱縱令有損壞，甲
    ○○所請求賠償之金額係如何計算？亦屬不明，金額亦過高
    等語。查上述房屋係88年5月30日完成建物登記，有建物登
    記謄本可憑（見調閱之原法院96年度執字第37334號遷讓房
    屋事件執行卷宗內之建物登記簿謄本），算至甲○○所稱發
    現被損壞之日96年8月10日止，共8年2個月又11天，而上述
    房屋係鋼筋混凝土造之住宅，依財政部賦稅署「固定資產耐
    用年數表」，其耐用年數為50年，甲○○主張上述房屋被損
    壞部分為：水管灌水泥、浴室管線灌水泥、地下室衛浴管線
    灌水泥、二樓主臥室天花板及管線被破壞、三樓管線被破壞
    、地磚被破壞、房屋玻璃、大門、內部裝潢及廚具、鐵捲門
    等均被損壞及拆除；電器箱及系統櫃被破壞。此等被破壞部
    分，均為上述房屋之構成分子，上述「固定資產耐用年數表
    」，僅依房屋之建材而規定其耐用年數，並未按房屋之各項
    構成部分分別規定其耐用年數，足見上述房屋被損壞部分，
    其耐用年數，均應依該表內所載房屋之耐用年數定之。再依
    行政院公布之「固定資產折舊率表」所示，固定資產之耐用
    年數為50年者，如採定率遞減法，每年之折舊率為千分之四
    十五，以此計算，上述房屋被損壞部分，其折舊總金額為38
    5699元（計算式如附表），扣除此折舊數額後，上述房屋被
    損壞部分之損害數額為841676元（計算式：0000000-000000
     =841676），原審判命丙○○給付甲○○66萬元及遲延利息
    ，駁回甲○○超過66萬元本息部分之請求，甲○○對於被駁
    回部分並未上訴，且甲○○對丁○○、乙○○○部分提起第
    二審上訴，亦係請求丁○○、乙○○○二人連帶給付甲○○
    66萬元及遲延利息，足見甲○○對於原審認定伊之上述房屋
    遭破壞部分之損害金額為66萬元一節，並未不服，是甲○○
    請求賠償之金額，並未逾附表所載得請求之金額841676元，
    自無不當，丙○○指稱原審判決未詳載關於命賠66萬元之計
    算方法，惟此部分業經本院核算如上述，是丙○○此部分抗
    辯，自無可採。又民法第213條第1項規定：「負損害賠償責
    任者，除法律另有規定或契約另有訂定外，應回復他方損害
    發生前之原狀」。同條第３項規定：「第1項情形，債權人
    得請求支付回復原狀所必要之費用，以代回復原狀」。其立
    法理由為：「民法損害賠償之方法，以回復原狀為原則，金
    錢賠償為例外。然回復原狀，若必由債務人為之，對被害人
    有時可能緩不濟急，或不能符合被害人之意願。為期合乎實
    際需要，並使被害人獲得更周密之保障，爰增設第三項，使
    被害人得請求支付回復原狀所必要之費用，以代回復原狀」
    。本件甲○○依上述法條之規定，請求丙○○支付回復原狀
    所必要之費用66萬元，以代回復原狀，自無不合。丙○○抗
    辯稱關於大門及馬桶、廚具部分，伊願交還原物，甲○○逕
    行請求給付金錢，顯有未當云云。此為甲○○所反對。查丙
    ○○所辯伊願交還大門、馬桶、廚具部分，既均為甲○○依
    據上述法條所得請求支付回復原狀所必要之費用，以代回復
    原狀之範圍，則丙○○抗辯伊願交還大門、馬桶、廚具等原
    物云云，自非有據。
五、甲○○主張其所受損害額為66萬元，請求丙○○如數給付，
    核無不當，原審判命丙○○如數給付66萬元及遲延利息，並
    為附條件假執行、免假執行之宣告，核無不合，丙○○上訴
    論旨，就此部分指摘原判決失當，求予廢棄，非有理由，應
    予駁回。
乙、關於被上訴人丁○○、乙○○○二人應否負連帶賠償部分：
一、上訴人甲○○雖主張被上訴人丁○○、乙○○○二人（以下
    稱被上訴人丁○○等人）同為實際管理及占有、使用系爭房
    屋之人，前亦承認有幫忙丙○○搬運物品，且系爭房屋係遭
    受大規模破壞之情形以觀，應當無法由丙○○，以一己之力
    單獨完成，故可推知尚有其他共犯存在，被上訴人丁○○等
    人，在案發當時係與丙○○同住一處，休戚與共，關係密切
    ，應難脫嫌疑，則被上訴人丁○○等人應與丙○○負共同侵
    權行為之損害賠償及返還不當得利之義務等語。然為被上訴
    人丁○○等人所否認，並以前揭情詞置辯。
二、按當事人主張有利於己之事實者，就其事實有舉證之責任，
    民事訴訟法第二百七十七條定有明文。經查被上訴人丁○○
    主張其自92年8月1日起，即任職於台灣中小企業銀行台中分
    行至今，係一職業婦女，每日早出晚歸，已據提出該行服務
    證明書影本1件為證，堪信為真實。被上訴人乙○○○主張
    伊已年逾六旬，體弱多病，無法從事拆除等粗重工作乙節，
    亦有其提出戶籍謄本附卷可稽，亦堪信屬實。是上訴人甲○
    ○主張被上訴人丁○○等人有與林陽共同為上開毀棄損壞建
    築物及侵占之不法行為，既為被上訴人丁○○等人所否認，
    上訴人甲○○就此即應舉證以實其說。然查上訴人甲○○徒
    以被上訴人丁○○及乙○○○二人曾居住系爭房屋，即推定
    有共同侵權行為，自嫌速斷。且上訴人甲○○前曾以被上訴
    人丁○○、乙○○○二人有與林陽共同為上開毀棄損壞建築
    物及侵占之不法行為，向臺灣臺中地方法院檢察署提出告訴
    ，經檢察官詳為偵查後，就被上訴人丁○○、乙○○○二人
    部分，以其2人罪嫌均有不足為由，為不起訴處分確定，此
    有該不起訴處分書附於臺灣臺中地方法院檢察署97年度偵字
    第2809號偵查卷可稽，則被上訴人丁○○、乙○○○二人抗
    辯彼等並未與林陽共同為上開毀棄損壞建築物及侵占之不法
    行為，即堪採信為真實。此外，上訴人甲○○就被上訴人丁
    ○○及乙○○○二人，究竟有何共同侵權行為之事實，復未
    再舉證以實其說，其空言主張，自無可採。
三、
(一)、上訴人甲○○雖另指稱：被上訴人丁○○與乙○○○二人
      ，前於受刑案偵訊時亦承認有幫忙丙○○搬運物品（不起
      訴處分書理由參照），以合理之推論，其搬運之物品，應
      包含上訴人起訴狀所舉之大門、馬桶及鐵捲門在內等語。
      惟為被上訴人丁○○、乙○○○二人所否認。查被上訴人
      乙○○○於97年1月8日，在台灣台中地方法院檢察署應訊
      時僅證稱：「我兒子（指丙○○）把大門及馬桶搬走，我
      沒意見，我只有幫忙搬一些衣物，我幫忙帶孫子」等語；
      被上訴人丁○○於同一時地應訊時係稱：「我先生搬走時
      ，把大門、馬桶搬走．．．我有幫忙打包家裡的搬家物品
      」等語（見影印之上述地檢署96年偵字第28803號卷內之
      96年他字第2671號97年1月8日訊問筆錄）。由上述陳述之
      內容，足見系爭房屋中之大門、馬桶等物，均係丙○○所
      搬走，被上訴人丁○○、乙○○○二人僅係幫忙打包家裡
      的搬家物品或幫忙搬一些衣物，並未參與搬走大門、馬桶
      等行為，即未參與損害所由生之有責原因事實，自難令負
      共同侵權行為賠償責任。
(二)、上訴人甲○○復指稱：從系爭房屋乃係遭受大規模破壞之
      情形以觀，應當無法由丙○○憑一己之力單獨完成，以合
      理之推論，應可推知尚有其他共犯存在，而丁○○與乙○
      ○○在案發當時  ，係與丙○○同住一處，休戚與共，關
      係密切，難脫嫌疑，應有參與丙○○之破壞建物及建物以
      外物品之行為等語。惟亦為被上訴人丁○○與乙○○○二
      人所否認。縱令被上訴人丁○○與乙○○○二人曾與丙○
      ○同住於系爭房屋內，上訴人亦應舉證被上訴人丁○○與
      乙○○○二人有為上開損壞房屋之行為，惟如上所述，上
      述損壞，均係丙○○所為，是上訴人甲○○上述主張，亦
      不足取。
(三)、上訴人甲○○再指稱：
   (l)、被上訴人丁○○及乙○○○均陳稱，丙○○、丁○○及
        乙○○○三人均係於96年7月初，一起搬離系爭房屋，
        且搬離後渠三人均未再返回系爭房屋云云（鈞院98.03.
        10言詞論筆錄第1-3頁）。亦與原審訴代所稱於96年6月
        7日被告自該時起即自動搬離系爭房屋等語不符（原審9
        7.03.14言詞辯論筆錄第2頁）。
   (2)、此與同案為證人之社區管理員戊○○、己○○二人證述
        之證詞不符，戊○○證稱：「法院查封系爭房屋後，被
        告有一段時間沒有再進來，到了後來有進來三天，就是
        96年8月4日、8月5日、8月6日這三天。」（原審97.05.
        2言詞論筆錄第2-3頁）、「乙○○○在8月5日當天有看
        到。8月5日我有看到被告丙○○、被告乙○○○、林陽
        明三人。」（原審97.05.2言詞辯論筆錄第4頁）; 證人
        己○○則證稱：「我最後見到丙○○、林陽明、乙○○
        ○三人是在96年8月5日凌晨二點多．．．我在8月5日看
        到他們三人出去．．．當天被告三人進去作什麼？證人
        答：搬家，他門將東西搬走，8月4日之前被告也陸陸續
        續有進來搬東西。」（原審97.05.2言詞論筆錄第6頁）
        、「丁○○先搬走，大概是在六、七月間．．．乙○○
        ○六、七月之後我還有在8月4日看到他一次．．．丙○
        ○在六月後到8月4日之間我還有看到他進來10次左右，
        都是進來搬東西．．．」（原審97.05.2言詞辯論筆錄
        第7頁）。
   (3)、綜上所述，上訴人甲○○所主張之事實及提出之證據，
        對「待證事實」已達到蓋然之心證，即應為相信上訴人
        所主張之事實為真。丁○○及乙○○○既有前開有虛偽
        陳述之情形，以合理之推論，若非丁○○與乙○○○在
        案發當時，有共同與丙○○破壞建物及建物以外物品之
        行為，渠二人為何故為不實之陳述？
   (4)、經查：被上訴人丁○○、乙○○○及丙○○三人究係各
        於何時日搬離系爭房屋？搬離系爭房屋後，是否有再返
        回系爭房屋？此等事項之供述內容縱有所歧異，亦不能
        以此遽認本件之「待證事實」已達到蓋然之心證，而推
        定被上訴人丁○○、乙○○○二人有與丙○○共同為上
        述毀損系爭房屋之行為，是上訴人甲○○上述主張，亦
        不足採。
四、綜上所述，上訴人甲○○主張被上訴人丁○○、乙○○○二
    人應與林陽共同負侵權行為損害賠償及返還不當得利之義務
    云云，即與法文之構成要件不符，是上訴人甲○○請求被上
    訴人丁○○、乙○○○二人連帶賠償66萬元及遲延利息，洵
    非有據，原審就此部分，為上訴人甲○○敗訴之判決，並駁
    回假執行之聲請，並無不當，上訴人甲○○上訴論旨，就此
    部分指摘原判決失當，求予廢棄，亦無理由，應予駁回。
丙、本件為判決之基礎已臻明確，兩造其餘攻擊防禦方法及舉證
    ，經核均於判決結果無影響，不予逐一論述，附此敘明。
丁、據上論結，本件兩造之上訴，均為無理由，依民事訴訟法第
    449條第1項、第78條，判決如主文。
中    華    民    國    98    年    6     月    30    日
                民事第二庭    審判長法  官  邱森樟
                                    法  官  翁芳靜
                                    法  官  謝說容
以上正本係照原本作成。
兩造均不得上訴。
                                    書記官  魏維廷
中    華    民    國    98    年    7     月    1     日
                                                      Ｍ
附表：
                     45
第1年折舊0000000元×──＝55232元
                    1000
                              45
第2年折舊（0000000－00000）×──＝52746元
                             1000
                                     45
第3年折舊（0000000－00000－00000）×──＝50373元
                                    1000
                                            45
第4年折舊（0000000－00000－00000－50373）×──＝48106元
                                           1000
                                                   45
第5年折舊（0000000－00000－00000－00000－00000）×──＝
                                                  0000
           00000元
第6年折舊（0000000－00000－00000－00000－00000－00000）
              45
           ×──＝43874元
             1000
第7年折舊（0000000－00000－00000－00000－00000－00000－
                     00
           00000）×──＝41900元
                    1000
第8年折舊（0000000－00000－00000－00000－00000－00000－
                            00
           00000－00000）×──＝40014元
                           1000
第9年折舊（0000000－00000－00000－00000－00000－00000－
                                   00      0   0   00
           00000－00000－00014）×──×（─＋─ ×─）
                                  0000    00  00   00
           ＝7513元
折舊總額為55232＋52746＋50373＋48106＋45941＋43874＋
          41900＋40014＋7513＝385699元


司法院資訊處製作；財團法人民間司法改革基金會備份。
